ACORDAO-COMPLETO-2517435

ACÓRDÃO 2626/2021 ATA 43/2021 - PLENÁRIO

VISTOS, relatados e discutidos estes autos dos Embargos de Declaração opostos pela empresa Rocha Bressan Engenharia, Indústria e Comércio Ltda. e pelo Sr. José Ricardo Kümmel ao Acórdão 2140/2021-TCU-Plenário.
ACORDAM os Ministros do Tribunal de Contas da União, reunidos em Sessão do Plenário, ante as razões expostas pelo Relator, em: 
9.1. com fundamento no art. 34 da Lei 8.443/1992, c/c os arts. 277, inciso III, e 287 do Regimento Interno/TCU, rejeitar os Embargos de Declaração opostos pela empresa Rocha Bressan Engenharia, Indústria e Comércio Ltda. e pelo Sr. José Ricardo Kümmel contra o Acórdão 2140/2021-TCU-Plenário;
9.2. encaminhar este processo à Secretaria de Recursos para que efetue o exame de admissibilidade do Recurso de Reconsideração interposto pela Construtora Queiroz Garcia Eireli (peça 212) e pelo Sr. Gilseno de Souza Nunes Ribeiro (peça 220) ;
9.3. enviar cópia do presente Acórdão aos embargantes.

Embargos de declaração contra acórdão que julgou irregulares as contas do embargante, com condenação em débito e multa, em razão de pagamentos indevidos por bens e serviços cujo recebimento não restou comprovado.

Centro Integrado de Telemática do Exército - CITEx.

3. Embargantes: Rocha Bressan Engenharia, Indústria e Comércio Ltda. (26.415.117/0001-20) e José Ricardo Kümmel (XXX.175.369-XX).

13.1. Ministros presentes: Bruno Dantas (na Presidência), Walton Alencar Rodrigues, Benjamin Zymler, Augusto Nardes e Raimundo Carreiro.
13.2. Ministros-Substitutos convocados: Augusto Sherman Cavalcanti, Marcos Bemquerer Costa (Relator) e André Luís de Carvalho.

MARCOS BEMQUERER

Ministro Substituto Marcos Bemquerer Costa.

Cuida-se de Embargos de Declaração opostos pela empresa Rocha Bressan Engenharia, Indústria e Comércio Ltda. (peça 208) e pelo Sr. José Ricardo Kümmel (peça 216) contra o Acórdão 2140/2021-TCU-Plenário.
2.	Referido decisum, no que tange ao deslinde deste feito, julgou irregulares as contas dos ora embargantes, bem assim do Sr. Gilseno de Souza Nunes Ribeiro e das firmas Construtora Queiroz Garcia Eireli e JCS Comércio e Exportação de Condecorações Ltda., imputou-lhes débito, aplicou-lhes a penalidade pecuniária insculpida no art. 57 da Lei 8.443/1992, solicitou a¿ Advocacia-Geral da União, por intermédio do Ministério Público junto ao TCU, a adoção das medidas necessárias ao arresto de bens suficientes para o ressarcimento do prejuízo pelo qual foram condenados, e sancionou os Srs. José Ricardo Kümmel e Gilseno de Souza Nunes Ribeiro com a penalidade de inabilitação para o exercício de cargo em comissão ou função de confiança no âmbito da Administração Pública Federal pelo prazo de cinco anos (peça 168) .
3.	A empresa Rocha Bressan Engenharia, Indústria e Comércio Ltda. aponta a existência de obscuridade e contradições no Acórdão guerreado, motivo pelo qual requer, verbis  (peça 168, p. 13) : 
"29. Ante o exposto, espera, a Requerente, seja conhecida a preliminar de prescrição apontada, eis tratar-se de matéria de ordem pública cognoscível a qualquer tempo. 
30. No mérito, requer-se o saneamento das contradições e obscuridade apontadas de modo a se indicar, de maneira objetiva, como teria ocorrido o dano ao Erário apontado na compra de um conjunto de geradores a preço de mercado, entregues e em funcionamento ate¿ hoje."
4.	Já o Sr. José Ricardo Kümmel, após aduzir a preliminar de prescrição da pretensão ressarcitória do débito, assevera que a deliberação combatida padece de omissão e contradição, motivo pelo qual postula (peça 216, pp. 13/14) :
"29. (...) seja conhecida a preliminar de prescrição apontada, eis tratar-se de matéria de ordem pública cognoscível a qualquer tempo. 
30. No mérito, requer-se o saneamento das contradições e obscuridade apontadas de modo a se esclarecerem os pontos controvertidos apontados ao longo da presente manifestação para se concluir que o requerente atuou dentro do esperado para o cargo em que ocupava e não concorreu para o prejuízo ao erário apontado."
5.	Por fim, cabe ressaltar que a Construtora Queiroz Garcia Eireli interpôs Recurso de Reconsideração contra o Acórdão 2140/2021-TCU-Plenário (peça 212) , além do que consta à peça 214 pedido veiculado pela Sra. Daniella Borges de Castro Costa, advogada regularmente constituída pelo Sr. Gilseno de Souza Nunes Ribeiro, por meio do qual requer a dilação, por 15 (quinze) dias, do prazo para interpor recurso ao mencionado decisum.
6.	Em 29/10 do corrente, foi autuado Recurso de Reconsideração interposto pelo Sr. Sr. Gilseno de Souza Nunes Ribeiro ao multicitado Acórdão 2140/2021-TCU-Plenário (peça 220) .
		É o Relatório.

8.1. da empresa Rocha Bressan Engenharia, Indústria e Comércio Ltda. e do Sr. José Ricardo Kümmel: Anto¿nio Perilo de Souza Teixeira Neto (OAB/DF 21.359), Henrique Arau¿jo Costa (OAB/DF 21.989) e Guilherme Augusto Fregapani (OAB/DF 34.406);
8.2. do Sr. Gilseno de Souza Nunes Ribeiro: Álvaro Luiz Miranda Costa Júnior (OAB/DF 29.760), Amanda Helena da Silva (OAB/DF 59.514), Ana Carolina Mazoni (OAB/DF 31.606), Ana Luiza Queiroz Melo Jacoby Fernandes (OAB/DF 51.623), Beatriz Araújo Andrade (OAB/DF 54.145), Carla Mayrink Santos Moraes (OAB/DF 27.789), Cristiana Muraro Fracari (OAB/DF 48.254), Daniella Borges de Castro Costa (OAB/DF 18.981), Gustavo Valadares (OAB/DF 18.669), Giovanna Abbade Galesso Coev (OAB/DF 47.123), Ielton Carvalho Piancó (OAB/DF 47.965), Jaques Fernando Reolon (OAB/DF 22.885), Jorge Ulisses Jacoby Fernandes (OAB/DF 6.546), Luana Karen de Azevedo Santana (OAB/AL 13.085), Mariana Ribeiro de Melo Pereira (OAB/DF 52.393), Murilo Queiroz Melo Jacoby Fernandes (OAB/DF 41.796), Rodrigo Rodrigues Alves de Oliveira (OAB/DF 32.653), Tamiris Bessoni Miranda (OAB/DF 59.183) e Victor Matheus Scholze de Oliveira (OAB/DF 39.503); e
8.3. da empresa Construtora Queiroz Garcia Eireli: Anto¿nio Dias dos Santos Neto (OAB/MG 104.691), Gabriela Garcia Freitas Oliveira Morato (OAB/DF 47.348), Geison Silvestre Meira (OAB/DF 52.5050), Juscelio Garcia de Oliveira (OAB/DF 23.788) e Renata Arnaut Araújo Lepsch (OAB/DF 18.641).

Não atuou.

EMBARGOS DE DECLARAÇÃO. INEXISTÊNCIA DE OMISSÃO, OBSCURIDADE OU CONTRADIÇÃO. CONHECIMENTO E REJEIÇÃO. CIÊNCIA AOS EMBARGANTES. ENVIO DO PROCESSO À SERUR PARA EXAME DE ADMISSIBILIDADE DE RECURSOS INTERPOSTOS.

TOMADA DE CONTAS ESPECIAL (TCE)

não atuou.

Em exame os Embargos de Declaração opostos pela empresa Rocha Bressan Engenharia, Indústria e Comércio Ltda. (peça 208) e pelo Sr. José Ricardo Kümmel (peça 216) ao Acórdão 2140/2021-TCU-Plenário.
2.	Referido decisum, no que tange ao deslinde deste feito, julgou irregulares as contas dos ora embargantes, bem assim do Sr. Gilseno de Souza Nunes Ribeiro e das firmas Construtora Queiroz Garcia Eireli e JCS Comércio e Exportação de Condecorações Ltda., imputou-lhes débito, aplicou-lhes a penalidade pecuniária insculpida no art. 57 da Lei 8.443/1992, solicitou a¿ Advocacia-Geral da União, por intermédio do Ministério Público junto ao TCU, a adoção das medidas necessárias ao arresto de bens suficientes para o ressarcimento do prejuízo pelo qual foram condenados, e sancionou os Srs. José Ricardo Kümmel e Gilseno de Souza Nunes Ribeiro com a penalidade de inabilitação para o exercício de cargo em comissão ou função de confiança no âmbito da Administração Pública Federal pelo prazo de cinco anos (peça 168) .
3.	A empresa Rocha Bressan Engenharia, Indústria e Comércio Ltda. aponta a existência de obscuridade e contradições no Acórdão guerreado, motivo pelo qual requer, verbis  (peça 168, p. 13) : 
"29. Ante o exposto, espera, a Requerente, seja conhecida a preliminar de prescrição apontada, eis tratar-se de matéria de ordem pública cognoscível a qualquer tempo. 
30. No mérito, requer-se o saneamento das contradições e obscuridade apontadas de modo a se indicar, de maneira objetiva, como teria ocorrido o dano ao Erário apontado na compra de um conjunto de geradores a preço de mercado, entregues e em funcionamento ate¿ hoje."
4.	Já o Sr. José Ricardo Kümmel, após aduzir a preliminar de prescrição da pretensão ressarcitória do débito, assevera que a deliberação combatida padece de omissão e contradição, motivo pelo qual postula (peça 216, pp. 13/14) :
"29. (...) seja conhecida a preliminar de prescrição apontada, eis tratar-se de matéria de ordem pública cognoscível a qualquer tempo. 
30. No mérito, requer-se o saneamento das contradições e obscuridade apontadas de modo a se esclarecerem os pontos controvertidos apontados ao longo da presente manifestação para se concluir que o requerente atuou dentro do esperado para o cargo em que ocupava e não concorreu para o prejuízo ao erário apontado."
II
5.	Antes de adentrar o exame destes Embargos de Declaração, cumpre tecer breves comentários sobre os fatos que culminaram com esta Tomada de Contas Especial. 
6.	O dano ao erário objeto destes autos decorre de pagamentos irregulares havidos no âmbito de três certames licitatórios levados a efeito pelo Centro Integrado de Telemática do Exército - CITEx, e identificados pela 11ª Inspetoria de Contabilidade e Finanças do Exército, por ocasião da realização de Visita de Auditoria Não Programada, nos quais não restou comprovada a efetiva contraprestação de serviços por parte das firmas contratadas.
7.	Na sessão de 15 de setembro do corrente, o Plenário do TCU prolatou o Acórdão 2.140/2021, ora embargado, o qual, no que tange aos recorrentes, possui o seguinte teor: 
"9.2. com fundamento nos arts. 1º, inciso I, 16, inciso III, alínea c, 19, caput, e 23, inciso III, da Lei 8.443/1992, julgar irregulares as contas dos Srs. (...) e José Ricardo Kümmel, bem como das firmas (...) e Rocha Bressan Engenharia, Indústria e Comércio Ltda.; 
9.3. condenar os Srs. José Ricardo Kümmel e (...) , em solidariedade com os responsáveis abaixo indicados, ao pagamento das quantias a seguir especificadas, com a fixação do prazo de quinze dias, a contar das notificações, para comprovarem, perante o Tribunal (art. 214, inciso III, alínea a, do Regimento Interno/TCU) , o recolhimento das dívidas ao Tesouro Nacional, atualizadas monetariamente e acrescidas dos juros de mora, calculados a partir das datas discriminadas até a do recolhimento, na forma prevista na legislação em vigor:
9.3.1. com a empresa Rocha Bressan Engenharia Indústria e Comércio Ltda.:
	Data
	Valor (R$) 

	29/12/2008
	22.422,00

	29/12/2008
	62.800,00

	29/12/2008
	191.506,00

	29/12/2008
	38.697,00

	28/1/2009
	3.700,00

 (...) 
9.4. aplicar aos responsáveis abaixo a multa prevista nos artigos 19, caput, e 57, da Lei 8.443/1992, nos valores a seguir indicados, fixando-lhes o prazo de 15 (quinze) dias, a contar da notificação, para que comprovem, perante o Tribunal (artigo 214, inciso III, alínea a, do Regimento Interno) , o recolhimento da dívida ao Tesouro Nacional, atualizada monetariamente desde a data do presente Acórdão até a do efetivo recolhimento, se for paga após o vencimento, na forma da legislação em vigor:  
	Responsável
	Valor (R$) 

	José Ricardo Kümmel
	190.000,00

	Rocha Bressan Engenharia, Indústria e Comércio Ltda. 
	60.000,00

	 (...) 
	 (...) 

9.5. determinar ao Comando do Exército, nos termos do art. 28, inciso I, da Lei 8.443/1992, que, caso não atendidas as notificações, efetue o desconto das dívidas na remuneração dos agentes públicos indicados no subitem 9.4 acima, na forma estabelecida pela legislação pertinente;
 (...) 
9.8. considerar grave a infração cometida pelos Srs. José Ricardo Kümmel e (...) , com base no art. 270 do Regimento Interno/TCU;
9.9. com fundamento no art. 60 da Lei 8.443/1992, aplicar aos Srs. José Ricardo Kümmel e (...) a penalidade de inabilitação para o exercício de cargo em comissão ou função de confiança no âmbito da Administração Pública Federal pelo prazo de 5 (cinco) anos;
9.10. solicitar, nos termos do art. 61 da Lei 8.443/1992, à Advocacia-Geral da União, por intermédio do Ministério Público junto ao TCU, a adoção das medidas necessárias ao arresto dos bens dos Srs. Gilseno de Souza Nunes Ribeiro e José Ricardo Kümmel, bem como das empresas Construtora Queiroz Garcia Eireli e Rocha Bressan Engenharia, Indústria e Comércio Ltda., devendo este Tribunal ser ouvido quanto à liberação dos bens arrestados e à sua restituição;" 
8.	Conforme ficou assente neste processo, o CITEx utilizou-se do procedimento conhecido, de maneira informal, como "pagamento por química", o qual, sinteticamente, pode ser conceituado como a utilização de serviços previstos em contrato, porém não executados, para dar cobertura à execução de outros serviços ou, ainda, a aquisições sem amparo contratual.
9.	De modo geral, o modus operandi consistia na realização de um certame licitatório cujo objeto não era cumprido pela contratada e, com a anuência dos gestores, ela supostamente prestava outros serviços ou fornecia equipamentos à Organização Militar - OM.
10.	Como se verificou, toda a documentação emitida - Notas Fiscais, Notas de Empenho, Notas de Dotação etc. - tinha por base o objeto do certame realizado, que, como já asseverado, não era cumprido pelas contratadas.
11.	Feito este breve introito, passo ao exame dos Embargos de Declaração oferecidos pela Rocha Bressan Engenharia, Indústria e Comércio Ltda. e pelo Sr. José Ricardo Kümmel.
III
12.	Os presentes Embargos de Declaração podem ser conhecidos, porquanto opostos de forma tempestiva e em consonância com os preceitos normativos cabíveis à espécie, insculpidos no art. 287 do Regimento Interno/TCU.
13.	Quanto ao mérito, observo que os Embargos de Declaração são, em regra, recurso integrativo, que objetivam extirpar da decisão embargada o vício da omissão, entendida como " (...) aquela advinda do próprio julgado e prejudicial à compreensão de causa, e não aquela que entenda o embargante, ainda mais como meio transverso a impugnar os fundamentos da decisão recorrida." (STJ, Edcl Resp 351490, DJ 23/9/2002) .
14.	Elpídio Donizetti, in Curso Didático de Direito Processual Civil, Del Rey, 6ª Ed., Belo Horizonte, 2005, pág. 319, assevera que os "Embargos de Declaração podem ser conceituados como o recurso que visa ao esclarecimento ou à integração de uma sentença ou Acórdão", destacando, ainda, que: "Três são as hipóteses de cabimento dos embargos de declaração: obscuridade, contradição ou omissão" (pág. 320) .
15.	É firme a jurisprudência do TCU no sentido de que os aclaratórios não se constituem em figura recursal adequada à rediscussão do mérito de questões anteriormente examinadas, devendo o inconformado valer-se do recurso apropriado para provocar a reapreciação da matéria (Acórdãos/2ª Câmara 10.919/2016, de minha relatoria, e 6.126/2017, rel. Ministra Ana Arraes, entre outros julgados) .
16.	A via recursal escolhida pelos ora embargantes tem natureza peculiar, cuja fundamentação é vinculada, visto que seu objetivo é estritamente afastar quaisquer vícios de determinada deliberação. Os vícios suscitados devem estar contidos dentro dos termos do inteiro teor da deliberação atacada, composta por relatório, voto e acórdão. Todavia, como veremos adiante, os recorrentes pretendem rediscutir o mérito da decisão guerreada, tarefa incabível na estreita via dos Embargos de Declaração. 
IV
17.	Acerca dos Embargos de Declaração opostos pela empresa Rocha Bressan Engenharia, Indústria e Comércio Ltda., em preliminar, a embargante aduz que a pretensão de ressarcimento do débito que lhe foi imputado fora colhida pela prescrição em função da decisão do Supremo Tribunal Federal - STF no Recurso Extraordinário - RE 636.886 (Tema 899) .
18.	A decisão do STF no RE 636.886 vai ao encontro do entendimento desta Corte de Contas, no sentido de que aquela deliberação, no que tange à prescritibilidade da pretensão de ressarcimento ao erário com base em decisão de tribunal de contas, somente alcança a fase judicial da execução do título extrajudicial, não atingindo os processos de controle externo em trâmite no TCU (Acórdão 5236/2020-TCU-Primeira Câmara, rel. Min. Benjamin Zymler) .
19. 	Outrossim, cumpre destacar que os Embargos de Declaração opostos pela Advocacia-Geral da União - AGU contra o RE 636.886 foram apreciados pelo Plenário do STF, em sessão virtual ocorrida de 13/8 a 20/8 do corrente ano. Naquela assentada, o Pretório Excelso negou provimento ao recurso, nos termos do voto do relator, ministro Alexandre de Moraes, que assim se manifestou (trechos do voto) : 
"Os argumentos acima elencados conduzem à conclusão no sentido de que a pretensão executória de título executivo proveniente de decisão do TCU da qual resulte imputação de débito ou multa é prescritível; e, portanto, a ela se aplica o prazo prescricional da Lei de Execução Fiscal.
Nenhuma consideração houve acerca do prazo para constituição do título executivo, até porque esse não era o objeto da questão cuja repercussão geral foi reconhecida no Tema 899, que ficou adstrito, como sobejamente já apontado, à fase posterior a formação do título." (grifo acrescido) 
20. 	Como se vê, a decisão do STF se referiu especificamente à etapa judicial da execução do título, sem compreender os processos de controle externo que estão nesta Corte. 
21.	Outrossim, anoto que o entendimento inaugurado pelo Ministro Benjamin Zymler no Acórdão 5236/2020-TCU-Primeira Câmara, também foi adotado em outras deliberações do TCU, como nos seguintes exemplos: Acórdão 1492/2020-TCU-Plenário (rel. Ministro Aroldo Cedraz) ; 5.236/2020, 6.084/2020, 6.465/2020, 6.466/2020, e 7.982/2020 (rel. Ministro Benjamin Zymler) , todos da 1ª Câmara; e 5.681/2020, 6.350/2020, 8.316/2020, 8.929/2020, 8.940/2020, 8.943/2020, 8.944/2020. 8.945/2020, 8.947/2020, 8.948/20202 (rel. Ministro Augusto Nardes) ; 6.707/2020, 6.726/2020, 3.679/2021 e 5.888/2021 (de minha relatoria) ; e 5.690/2020 e 8.021/2020 (rel. Ministro Aroldo Cedraz) , esses da 2ª Câmara. 
22.	Desse modo, não há como acolher a preliminar suscitada pela firma embargante.
23.	Passando ao mérito, a empresa alega a existência de contradição consubstanciada na definição de "pagamento por química" utilizada por este Relator no Voto condutor do aresto guerreado e a realidade fática constatada nos autos.
24.	A suposta contradição residiria no fato de este Relator ter apontado que o "pagamento por química" caracterizar-se-ia, como dito acima, na utilização de serviços previstos em contrato, porém não executados, para dar cobertura à execução de outros serviços ou, ainda, a aquisições sem amparo contratual.
25.	Com efeito, segue asseverando que teria vencido certame específico para o fornecimento de um Gerador de 500 kVA - Pregão Eletrônico SRP 22/2008 -, produto que, efetivamente, entregara à Unidade Militar e pelo qual fora remunerada.
26.	Impende, no ponto, trazer à lume o detalhamento da aquisição do indigitado equipamento.
27.	A empresa Rocha Bressan Engenharia, Indústria e Comércio Ltda. foi vencedora do Pregão Eletrônico 19/2006, cujo objeto consistia na prestação de serviços de manutenção de equipamentos de comunicação de dados, certame para o qual, como expressamente admitido pelo CITEx, não fora efetuado contrato formal (peça 2, p. 28) .
28.	Tal firma emitiu as Notas Fiscais 163, 164, 165, 167 e 169, respectivamente nos valores de R$ 22.422,00, R$ 62.800,00, R$ 191.506,00, R$ 38.697,00 e R$ 3.700,00, totalizando R$ 319.125,00 (peça 21, pp. 61, 74, 84, 95 e 105) .
29.	Todas as notas fiscais acima mencionadas registraram a prestação de "Serviço de manutenção de equipamentos de comunicação de dados conforme NE [seguido do número da respectiva Nota de Empenho]."
30.	Como destaquei no Voto condutor do aresto guerreado, a própria firma havia asseverado que o serviço, objeto do Pregão Eletrônico 12/2006, não havia sido adimplido (peça 59, p. 11) :
"O único 'defeito' na prestação dos serviços foi a forma de emissão das Notas Fiscais que, a pedido do Ordenador de Despesas, Cel. Gilseno de Souza Nunes Ribeiro (hoje, ao que tudo indica, um inimigo do EB) , foram emitidas como 'serviços' e não como produtos, nos últimos dias do ano."
O referido militar, na sua qualidade preponderante de ordenador de despesas, requereu a instalação dos produtos adquiridos na forma do Processo de Licitação NUP 6422.000187/2008-85 (pregão Eletrônico 22/2008) vencido pela peticionante."
31.	A menção ao Pregão Eletrônico SRP 22/2008 diz respeito, como fiz questão de deixar assente na deliberação embargada, à tentativa dos gestores do CITEx de conferir aparência de legalidade à prática do "pagamento por química".
32.	Transcrevo, por oportuno, trecho do Voto condutor do Acórdão 2140/2021-TCU-Plenário em que descrevi os fatos ora em exame:
"27. Sintetizando, a empresa emitiu cinco Notas Fiscais de conteúdo falsificado, tendo a Administração, também ciente de que tais documentos eram falsos - uma vez que indicavam a prestação de serviços que, efetivamente, não haviam sido executados -, efetuado tais pagamentos.
28. Para tentar conferir aparência de legalidade à prática do 'pagamento por química', o CITEx levou a efeito um outro torneio licitatório - o Pregão Eletrônico SRP 22/2008 -, cujo objeto era o fornecimento e a instalação de um Motor Gerador no valor de R$ 267.074,98.
29. No âmbito do Pregão Eletrônico SRP 22/2008, não foram emitidos empenhos ou qualquer documentação atinente aos desembolsos dele decorrentes, eis que, em verdade, destinava-se, apenas, como vislumbrado pelos gestores, a 'legalizar' a irregularidade havida no Pregão Eletrônico 19/2006 (Relatório do Tomador de Contas, peça 2, p. 288) :
'Assim, apesar de constatar que os serviços relacionados às notas fiscais não foram executados, a saber: manutenção de ar-condicionado e de circuito de TV, a UG considerou a aquisição de outros materiais, alheios aos objetos originais, previstos no Pregão SRP 22/2008 sem, contudo, haver nenhum empenho da UG para os itens desse certame, como forma de amortizar o valor (...) original do débito.' (grifo acrescido) 
30. No Pregão Eletrônico SRP 22/2008, sagrou-se vencedora a firma Rocha Bressan Engenharia, Indústria e Comércio Ltda. pelo valor de R$ 267.074,98 para o fornecimento de: i) um conjunto de motor elétrico CA/Gerador de CC (R$ 185.879,99) ; ii) um quadro de transferência automática (R$ 36.500,00) ; iii) uma partida de motor - USCA (R$ 13.497,00) ; iv) um acessório/componente para microcomputador (R$ 797,99) ; v) 400 componentes elétrico/eletrônico (R$ 30.400,00) .  
31. Assim, tendo em vista que a OM já havia pago à contratada o montante de R$ 319.125,00, a empresa restituiu ao CITEx o valor de R$ 52.050,02, relativo à diferença entre o que havia recebido e o valor do objeto do multicitado Pregão Eletrônico SRP 22/2008 (peça 2, pp. 287/288) .
32. Os elementos constantes dos autos não permitem concluir que a aquisição do motor elétrico tenha sido custeada, de fato, com recursos do Pregão Eletrônico 19/2006. Não há qualquer documentação que estabeleça o nexo causal entre a despesa e a origem da verba. 
33. Ademais, a 11ª ICFEx consignou, de forma expressa, que não houve registro do ingresso do referido bem no patrimônio da unidade militar (peça 2, p. 291) :
'g. Não foi justificado, de forma fundamentada, o período de instalação do motor-gerador na Unidade. Não há evidência do registro contábil de entrada do bem no Patrimônio da Unidade;' (grifo acrescido) "
33.	Como se vê, diferentemente do que alegado pela embargante, a licitação que originariamente venceu - Pregão Eletrônico 19/2006 - previa a realização de serviços de manutenção de equipamentos de comunicação de dados, os quais, embora tenham constado, de forma expressa nas notas fiscais que emitira à Administração Pública, não foram prestados.
34.	Dessa maneira, carece de sentido a assertiva de que fora contratada para fornecer o Gerador de 500 kVA. Como visto, o outro certame - Pregão Eletrônico SRP 22/2008 - cuidou de licitação que foi levada a efeito apenas com o intuito de conferir aparência de legalidade à irregular prática do "pagamento por química". 
35.	Causa espécie que a embargante postule desta Corte de Contas que chancele, como legal, o pagamento promovido com base em documento de conteúdo inverídico. Tal ato, se efetuado, subverteria, por completo, todas as regras e balizas aplicáveis à gestão de dinheiros públicos, eis que, dentre os cânones básicos de tal proceder, encontra-se a fidedignidade da documentação apresentada a título de prestação de contas. 
36.	O que a recorrente caracteriza como "único defeito" - item 30 supra -, em verdade, consubstancia falsificação de documento particular, conduta tipificada como crime pelo art. 298 do Código Penal (Decreto-Lei 2.848/1940) .
37.	Dessarte, inexiste a contradição aventada pela Rocha Bressan Engenharia, Indústria e Comércio Ltda.. 
38.	A embargante prossegue aduzindo outra contradição em função de o Tribunal ter desprezado elementos que, em seu entender, demonstrariam que o Gerador de 500 kVA fora, de fato, por ela fornecido e que estaria em uso no CITEx (peça 168, p. 8) :
"20. A contradição neste ponto se materializa no desprezo a¿ documentação idônea e apta a comprovar o efetivo fornecimento dos bens. Os depoimentos e as evidências fotográficas não podem ser dispensados. Os geradores fornecidos pela Requerente têm número de série idêntico ao da nota fiscal de compra. Não ha¿ como se ignorar o fato de que os geradores, fornecidos pela Rocha Bressan, estão instalados e funcionando na Organização Militar.
 (...) 
22. Entretanto, acredita, a Embargante, que não e¿ seu o ônus de consignar, no sistema do Exército Brasileiro, a compra dos geradores fornecidos. A documentação idônea, comprobatória, que a Requerente poderia fornecer esta¿ ha¿ muito consignada nos presentes autos através de evidências fotográficas e depoimentos que demonstram que a OM ainda se utiliza dos geradores fornecidos pela ora Embargante. 
23. Basta um ofício deste Egrégio Tribunal, solicitando que o CITEx preste informações acerca do número de série dos geradores em funcionamento na unidade, para se concluir pela regularidade na prestação dos serviços."
39.	Consoante ficou assente nestes autos, não há documento idôneo que dê suporte à aquisição do aludido equipamento. Também é despiciendo asseverar que depoimentos e evidências fotográficas possuem baixo valor de prova em sede de TCE, como assentei no Voto condutor do decisum combatido:
"37.	As denominadas 'evidências', [apontadas] pela unidade especializada se referem a fotografias e a declarações de que o bem fora entregue. Como é cediço, fotos e declarações possuem baixo valor probante, eis que, no caso das primeiras, apenas comprovam a existência de um determinado bem - nada reportando, todavia, sob a forma como fora adquirido -, e estas últimas apenas afirmam a validade da declaração em si, nada reportando, de igual modo, sobre a veracidade do conteúdo nelas veiculados, conforme jurisprudência assentada nesta Corte (v.g. Acórdão 3882/2014-TCU-Segunda Câmara, rel. Min. Ana Arraes; Acórdão 6180/2019-TCU-Segunda Câmara, rel. Min. Augusto Nardes; Acórdão 264/2007-TCU-Primeira Câmara, de minha relatoria, dentre outros) ."
40.	Cumpre destacar, ademais, que, no âmbito do processo de Tomada de Contas Especial, cumpre ao responsável, e não a este Tribunal, produzir as provas da regular destinação da verba pública (Acórdão 2435/2015-TCU-Plenário, rel. Ministra Ana Arraes) .
41.	Também não merece guarida o pedido de que esta Corte efetue diligência ou qualquer outra medida tendente a comprovar a regular destinação da verba federal, consoante o precedente abaixo colacionado (Jurisprudência Selecionada) :
Acórdão 3343/2019-TCU-Primeira Câmara (rel. Ministro-Substituto Augusto Sherman) 
"Não cabe ao TCU determinar, a pedido do responsável, a realização de diligência, perícia ou inspeção para a obtenção de provas, uma vez que constitui obrigação da parte apresentar os elementos que entender necessários para a sua defesa."
42.	A embargante apresenta, ainda, o seguinte argumento, o qual diz ser merecedor de esclarecimento:
"24. Outro ponto que merece ser esclarecido e¿: se não ha¿ como se concluir que recursos do Pregão 19/2006 foram utilizados para a compra dos geradores fornecidos pela Requerente, como aduziu Vossa Excelência, logo, não ha¿ como concluir pelo prejuízo ao erário, visto que essa Egrégia Corte, segundo o raciocínio registrado no Aco¿rda¿o ora embargado, não conseguiu verificar nem a entrega dos geradores, nem os respectivos pagamento[s]. 
25. A conclusão pelo prejuízo ao erário representa, portanto, salto interpretativo que justifica, por si só a oposição dos presentes embargos de declaração." (grifo acrescido) 
43.	Como é sabido e consabido, a utilização do vernáculo encerra desafio que, por vezes, representa verdadeiro embaraço à boa comunicação. Em sede de textos técnicos - gênero do qual o texto jurídico faz parte - a questão ganha maior relevo, porquanto se está diante de expressões e palavras cujos significados possuem certa delimitação fronteiriça com a linguagem dita "comum" ou "coloquial", mas que, por serem de alcance mais restrito, possuem conotação própria e específica.
44.	Atendo-se a um esforço de intelecção acerca do real alcance que a embargante quis conferir à expressão "salto interpretativo", e pontilhando-se, a partir da lógica formal que representa a raiz do raciocínio por ela oferecido na sentença acima descrita, pode-se inferir que tencionou deixar assente que, inexistindo desembolso e não havendo a entrega do produto, seria incabível a conclusão sobre a existência de dano ao erário.
45.	Ocorre que, de forma diversa do que foi aduzido pela recorrente, e fiz questão de deixar isso claro em mais de uma oportunidade no Voto condutor da decisão fustigada, o que ficou assente no processo foi a existência do pagamento a ela direcionado, suportado por cinco notas fiscais que consignavam a prestação de serviços que, é bom frisar, não foram prestados.  
46.	A situação consubstancia, sem margem para interpretações distintas, clássico caso de dano ao erário, eis que aponta para o recebimento, por entidade privada, de dinheiro público em função de serviço que não adimplira, como reconhecido pela própria firma, inclusive agora em sede recursal (peça 168, p. 5) :
"14. Ocorre que, por exigência do Ordenador de Despesas a¿ época designado, a Requerente, após ter instalado os geradores objeto do contrato decorrente do pregão 22/2008, recebeu a notícia de que não iria receber pelo serviço prestado pois, por questões burocráticas, internas do CITEx, não havia recurso específico destinado para aquela contratação. Por isso, exigiu-se, da Requerente que emitisse nota fiscal relativa a outro contrato."
47.	Para que os pagamentos à recorrente fossem considerados regulares, ela deveria, de forma efetiva, ter prestado o serviço descrito nas notas fiscais, fato que ficou derradeiramente assentado que não ocorreu. 
48.	Como já asseverei, e volto a insistir, é deveras peculiar imaginar que uma firma que lida com o Poder Público possa crer que este órgão de controle iria sufragar, como por ela aventado, a exigência que, segundo aduz, lhe foi imposta como condição para o recebimento do quantum que reputa ser-lhe devido, ou seja, que emitisse notas fiscais - documento fundamental e preponderante para fins de prestação de contas - com conteúdo inverídico.
49.	Como ponderei no Voto condutor do Acórdão 2140/2021-TCU-Plenário, a prática do "pagamento por química" inviabiliza a comprovação da regular destinação do recurso alocado ao respectivo certame com o qual seria custeada a despesa: 
"87. Os responsáveis, ao adotarem tal comportamento ['pagamento por química'], assumiram o risco [de produção do débito]. Acolher a tese da Secex/Defesa [de afastar os responsáveis do polo passivo dos autos] seria deitar por terra o brocardo jurídico Nemo Auditur Propriam Turpitudinem Allegans  (Ninguém pode se beneficiar da própria torpeza) . 
88. Àquele que opõe embaraço ao exercício do controle não deve ser concedido o benefício da dúvida, sob pena de, como já dito, beneficiar-se o responsável por suas próprias ações à margem da legislação cabível."
50.	Esclarecido tal ponto, ou seja, o de que a embargante fora condenada em débito por não ter prestado os serviços pelos quais emitira as respetivas notas fiscais para o Poder Público, resta o exame acerca da possível regularidade do fornecimento de bem diverso como forma de afastar o indigitado dano ao erário.
51.	Em outras palavras, cuida-se de aquilatar se, havendo, de fato, a empresa fornecido o Gerador de 500 kVA e tendo recebido do CITEx o pagamento para tanto, inexistiria, por via de consequência, o prejuízo em discussão.
52.	Como fiz questão de frisar no Voto condutor do Acórdão 2140/2021-TCU-Plenário, utilizei, para fins de quantificação do débito: 
13. (...) o critério da apresentação de documentação idônea e apta para comprovar a efetiva realização dos serviços e/ou o fornecimento de bens levados a efeito no pagamento por química, bem como o necessário e imprescindível nexo de causalidade entre o desembolso e a origem da verba."
53.	Dessa maneira, não havendo documentação idônea para dar suporte ao pagamento efetuado à embargante, tampouco elementos que pudessem caracterizar, de fato, que o indigitado Gerador de 500 kVA tenha sido adquirido com recursos do Pregão Eletrônico 19/2006 e mais, ainda, que tenha sido efetivamente incorporado à Unidade Militar - o que foi prontamente refutado pela 11ª ICFEx (peça 2, p. 291) - remanesce o débito pelo qual a embargante foi condenada.  
54. 	Dessarte, não há o que aclarar em relação à responsabilização da recorrente no prejuízo pelo qual fora condenada. O que intenta, em essência, é rediscutir o mérito da deliberação que ora fustiga, tarefa incabível na via recursal eleita.
55.	Por fim, a embargante reputa que há obscuridade no fato de este Relator ter registrado em seu Voto que a firma possuía, como ramo de atividade econômica, a prestação de serviços de engenharia e não o fornecimento de equipamentos elétricos.
56.	Para fundamentar sua tese, aponta contratos outros que efetuara junto à Administração Pública e que teria fornecido geradores a diversos órgãos.
57.	A queixa manifestada não se consubstancia em contradição passível de saneamento pela estreita via dos Embargos de Declaração, eis que, em verdade, veiculou, tão-somente, mero registro, como aliás, fiz questão de assentar em meu Voto:
"34. Digno de registro, ainda, é o fato de a empresa Rocha Bressan Engenharia, Indústria e Comércio Ltda. possuir como ramo de atividade econômica, conforme consulta ao Sistema CNPJ, Serviços de Engenharia e não o fornecimento de equipamentos elétricos." (grifo acrescido) 
58.	Conclusivamente, inexistindo os alegados vícios da omissão e obscuridade apontados, cumpre rejeitar os Embargos de Declaração opostos pela Rocha Bressan Engenharia, Indústria e Comércio Ltda..
V
58.	Quanto aos Embargos de Declaração opostos pelo Sr. José Ricardo Kümmel, rejeito a preliminar aventada - atinente à suposta prescrição da pretensão de ressarcimento do débito - pelos motivos expostos nos itens 18 a 22 acima.
59.	Relativamente ao mérito, o recorrente pontua que há omissão consubstanciada no fato de inexistir nexo de causalidade entre sua conduta e o dano pelo qual fora condenado, porquanto não atestou, assinou ou ordenou quaisquer dos pagamentos tidos por irregulares. 
60.	Aponta, ademais, que caracteriza contradição exigir que efetuasse a revisão dos atos concernentes a determinado contrato afim de certificar-se de sua correção.  
61.	Tal matéria foi devidamente analisada no Voto condutor do Acórdão 2140/2021-TCU-Plenário:
"98.	Sobre a impossibilidade de ter conhecimento dos atos praticados por seus subordinados, destaco que o argumento não socorre o responsável, no que tange especificamente ao débito ora em foco. Não se está a exigir do Chefe máximo da unidade militar que tivesse o controle e o conhecimento absoluto de todos os atos de gestão praticados pelos militares que comandava. 
99.	Era dever do responsável, por força do previsto no Regulamento de Administração do Exército - RAE (Decreto 98.820/1990) , que, efetivamente, tivesse fiscalizado os três certames em análise, os quais, somados, atingiam a quantia de pouco mais de R$ 2 milhões:
'Art. 25. O Agente Diretor, como principal responsável pela administração da unidade, deve tomar todas as providências de caráter administrativo necessárias ao desempenho das atividades fim e meio da unidade, de acordo com a legislação em vigor, sendo responsável, portanto, pelos atos e fatos administrativos praticados na sua UA.
Art. 26. Na Unidade Administrativa comandada, dirigida ou chefiada por Oficial-General, a função de Agente Diretor, quando aquela autoridade julgar conveniente, poderá ser delegada, total ou parcialmente, a qualquer oficial superior mais antigo que os demais agentes da administração.
 (...) 
§ 2o. A autoridade que delegar atribuições de Agente Diretor deverá exercer fiscalização sobre a atuação do seu delegado, de forma a certificar-se de que as suas diretrizes e os dispositivos regulamentares estão sendo cumpridos.
Art. 27. Além dos encargos indicados em outros regulamentos, instruções, normas ou ordens superiores, compete-lhe:
1) supervisionar todas as atividades administrativas da UA;
 (...) 
3) exercer fiscalização direta sobre a escrituração orçamentária, financeira e patrimonial da UA, a fim de mantê-la em ordem e em dia;
 (...) 
7) formalizar e assinar contratos, de acordo com a legislação própria, decorrentes das licitações realizadas ou das necessidades da UA;
8) determinar que as compras, obras, serviços; e alienações, sejam efetuadas com estrita observância da legislação pertinente;' (grifos acrescidos) .
100.	O Sr. José Ricardo Kümmel asseverou expressamente que 'fiscalizava' a execução das obras (supostamente custeadas com recursos do Pregão Presencial 12/2007) por ser engenheiro, conforme depoimento prestado no âmbito da Comissão CITEx 1/2014 (peça 26, pp. 2/3) :
'Perguntado se acompanhava as obras, respondeu que acompanhava as obras, inclusive por ser engenheiro. Disse que acompanhava os custos das obras, e sua execução, mas não acompanhava a parte administrativa. Perguntado se, eventualmente, na sua gestão, houve pagamentos realizados com ND distintas do objeto contratado, por questões orçamentárias, respondeu que pode ter havido utilização de diferentes ND. Disse que nesse ano, o CITEx recebeu descentralizações de vários ODS e ODG, que enviavam os recursos que tinham disponíveis para a atividade realizada no CITEx.' (grifei) .
101.	O responsável corroborou tal informação em depoimento prestado na condição de testemunha à 1ª Auditoria da 11ª Circunscrição Judiciária Militar (peça 18, p. 9) :
' (...) o depoente convocou o Capitão ISOLAN para ser o acompanhador diário das obras, posto que o então Capitão CAMPOS não gostava muito desse tipo de serviço; que referido militar não acompanhava diariamente a execução das obras; que o depoente possuía a planilha de cada serviço executado; que a firma QUEIROZ GARCIA fazia um pré-orçamento dentro dos preços do registro e o depoente autorizava a execução, conforme o orçamento específico para cada serviço; que o depoente dava o aval, ou seja, indicava a conclusão da obra; que após executada a obra, é que era providenciado o pagamento do serviço; que acredita não possuir dados específicos sobre a autorização da obra no telhado do almoxarifado do CITEx;' (grifos acrescidos) 
102.	Não é crível, tampouco aceitável, que, na qualidade de Dirigente Máximo de sua Organização Militar, e atuando na fiscalização das obras, não indagasse seus gestores (Ordenador de Despesas e Fiscal Administrativo) acerca da documentação que sufragaria a realização dos serviços.
103.	Carece de fundamento a tese de que fiscalizava somente a execução das obras e não a parte administrativa. A atividade de fiscalização da execução de um empreendimento envolve o cotejamento das parcelas adimplidas com os cronogramas de desembolso financeiro, projeto básico e demais documentos que, no caso do Pregão Presencial 12/2007, não existiam, eis que, em verdade, cuidou, como já dito, da prestação do serviço - não realizado - de manutenção de antenas.
104.	Ou seja, um ato estava profundamente relacionado ao outro. Não seria possível fiscalizar sem o exame dos documentos que suportavam a prestação dos serviços. Nesse ponto, o responsável quedou-se inerte no dever normativo que possuía de fiscalizar a gestão patrimonial da unidade que comandava.
105.	Também não merece guarida a assertiva de que, por não ter assinado Notas Fiscais e outros documentos, não pode ser responsabilizado pelo dano em foco.
106.	Tal fato ocorreu em função de o responsável não ser, por força de delegação de competência, o Ordenador de Despesas, tarefa que competia ao Sr. Gilseno de Souza Nunes Ribeiro. Sobre esse tema - delegação de competência -, o entendimento desta Corte é no sentido de que o ato não implica o afastamento da responsabilidade do agente delegante. Precedentes (Jurisprudência Selecionada) :
Acórdão 8799/2019-TCU-Primeira Câmara (Relator Ministro Benjamin Zymler) 
'A autoridade delegante pode ser responsabilizada sempre que verificada: a) a fiscalização deficiente dos atos delegados, pela lesividade, materialidade, abrangência e caráter reiterado das falhas e pelo conhecimento efetivo ou potencial dos atos irregulares praticados (culpa in vigilando) ; ou b) a má escolha do agente delegado, comprovada circunstancialmente em cada situação analisada (culpa in eligendo) .'
Acórdão 2457/2017-TCU-Plenário (Relator Ministro José Mucio Monteiro) 
'A delegação de competência não implica delegação de responsabilidade, competindo ao gestor delegante a fiscalização dos atos de seus subordinados, especialmente em situações nas quais, pela importância do objeto e pela materialidade dos recursos envolvidos, a necessidade de supervisão não pode ser subestimada.'
	
Acórdão 830/2014-TCU-Plenário (de minha Relatoria) 
'O instituto da delegação é uma manifestação da relação hierárquica que transfere atribuições ao agente delegado, mas não exime o autor da delegação do dever de acompanhar os atos praticados. Isso porque as prerrogativas e os poderes do cargo, tais como a supervisão, não são conferidos em caráter pessoal ao agente público, mas sim para o bom desempenho de seu papel institucional, sendo, portanto, irrenunciáveis.'
107.	Como bem fixado no mencionado Acórdão 8799/2019-TCU-Primeira Câmara, a autoridade delegante está sujeita à responsabilização quando: 'verificada a fiscalização deficiente dos atos delegados, pela lesividade, materialidade, abrangência e caráter reiterado das falhas e pelo conhecimento efetivo ou potencial dos atos irregulares praticados'.
108.	No caso em exame, estavam presentes a lesividade (prática do 'pagamento por química') , a materialidade (cerca de R$ 2 milhões) , bem como a abrangência e a reiteração das falhas (praticadas nos três certames analisados neste processo) . 
109.	Especificamente em relação ao Pregão Presencial 12/2007, além da falha atinente ao 'pagamento por química', há notícia, veiculada pela Secex/Defesa (peça tal, p. 1) , de que o certame teria sido cancelado e, nada obstante, os pagamentos seguiram normalmente seu curso, sem qualquer amparo legal.
110.	É dizer, as falhas foram, efetivamente, reiteradas. No Pregão 19/2006, no âmbito do qual supostamente teria sido adquirido um Motor Gerador, o responsável afirmou textualmente que foi o idealizador de tal compra, mas que não tomou conhecimento dos procedimentos administrativos que teriam sido levados a efeito para concluir a mencionada aquisição, de acordo com o depoimento prestado no âmbito da Comissão CITEx 1/2014 (peça 26, pp. 2/3) :
'Perguntado, a respeito do gerador de 500 KVA, cuja aquisição foi realizada no final de 2008, se poderia esclarecer sobre a necessidade da aquisição de tal gerador para o Citex, respondeu que a aquisição do gerador era essencial, portanto, necessária e urgente para o Citex. (...) Disse que foi o idealizador da compra do gerador. (...) Perguntado se tem ciência de que o pagamento do gerador foi feito desta forma [com Notas Fiscais que indicavam a realização de outro serviço], respondeu que não tem ciência dessa forma de pagamento. Disse que se lembra aproximadamente do valor de R$ 260.000,00 pago pelo gerador. Perguntado como era feita a fiscalização das obras relacionadas à instalação do gerador, respondeu que havia um engenheiro, Maj IZOLAN, que, provavelmente teria sido o fiscal.'
111.	No Pregão 1/2007, levado a efeito para a confecção de botom e medalha (dentre outros itens licitados) , ficou assente que não foram adotadas medidas básicas de controle, tais como registro de ingresso de bens no almoxarifado, controle de distribuição dos materiais etc.
112.	Como já mencionado nesta Proposta de Deliberação, os materiais supostamente adquiridos, tais como, canetas, agendas, pen drives etc., teriam sido retirados pelos beneficiários na sede da empresa contratada.  
113.	O responsável, se não tinha conhecimento das irregularidades graves que vinham ocorrendo, teve plenas condições potenciais de fazê-lo, eis que fiscalizou a execução de obras e entrega de bens sem qualquer amparo contratual ou ainda legal. 
114.	De forma conclusiva, o que era exigido do Sr. José Ricardo Kümmel, por força de normativo a que se encontrava jungido, é que tivesse fiscalizado os atos de seus subordinados. Tal tarefa, diante do contexto em que os fatos se desenrolaram, demonstrava-se simples, pois bastava questioná-los sobre os documentos que embasavam as obras e as compras que ele próprio assevera que fiscalizou."
62.	Como visto, a análise acima, acolhida pela maioria do Plenário desta Casa de Contas, abordou os dois temas trazidos a lume pelo embargante, não havendo como revolver as conclusões lá lançadas sem tangenciar o mérito do decisum combatido, o que não é cabível na via recursal escolhida, destinada, tão-somente, à integração de determinada deliberação.
63.	Prossegue o embargante asseverando que há contradição no fato de este Relator ter aduzido que depoimentos possuem baixo valor probante e, mesmo assim, ter se utilizado deles para firmar convicção acerca de sua culpabilidade:
"21. Na mesma linha foi a declaração de voto complementar de Vossa Excelência em oportunidade em que se pretendeu rebater as dúvidas suscitadas pelo Eminente Ministro Augusto Nardes: 
'38. Reproduzo, apenas as declarações do próprio responsável e do Sr. Ruiter Rocha, seu Adjunto do Estado-Maior Pessoal: 
[...] 
38.2. declaração do Sr. Ruiter Rocha (pec¿a 126, p. 48) : 'Declaro para os devidos fins que, na função de Adjunto do Estado-Maior Pessoal do General JOSE¿ RICARDO KU¿MMEL (Chefe do CITEx) , recebi ordens do mencionado General no período de novembro de 2008 a maio de 2009 para conduzir, em oportunidades diversas, o Sr. FLA¿VIO RESENDE DINIZ (Engenheiro da Construtora Queiroz Garcia Ltda.) , o Sr. VITALINO PERREIRA BARBOSA (Encarregado da Construtora Queiroz Garcia Ltda.) e o Sr. FA¿BIO APARECIDO FOGAC¿A DE ALMEIDA (Encarregado da Construtora Queiroz Garcia Ltda.) ate¿ o Próprio Nacional Residencial - PNR, situado a¿ Quadra Residencial de Oficiais, Casa 4 - SMU, Brasi¿lia-DF, ocupado a¿ época pelo General, para que estes orientassem os executores sobre as reformas em andamento nas áreas do telhado da churrasqueira e da piscina do PNR citado.'
22. Mais uma vez, consignou-se a importância dos depoimentos: 
'39. Trago ainda a¿ colação declaração do Sr. Anderson Paraízo (Fiscal Administrativo do CITEx) de que o Sr. Jose¿ Ricardo Kümmel, em sua presença, bem como na de seis Coronéis e de um Capitão, quando de sua passagem de comando, teria admitido, de forma expressa, a prática do pagamento por 'química' (peça 123, p. 29) :' 
23. Apesar de consignar inúmeras vezes depoimentos como os colacionados acima, Vossa Excelência reitera outras tantas vezes que depoimentos não tem força probatória, como se verifica nas seguintes passagens: 
'Malgrado o fato de que depoimentos, per se, não possuem alto valor probante, parece-me pouco crível que o Sr. Anderson Paraízo Campos faltaria com a verdade sabendo que sete Oficiais do Exército Brasileiro poderiam desmenti-lo.' (grifo do original) 
24. Como se verifica, vossa Excelência se apoiou nos depoimentos constantes dos autos para firmar sua convicção pela condenação do Requerente, mesmo reconhecendo nos autos a sua fragilidade como prova. Eis, portanto, mais uma contradição que merece ser esclarecida.' (grifo acrescido) 
64.	A leitura dos itens do Voto condutor da decisão guerreada, relativos à análise das alegações de defesa do embargante, não deixa dúvida de que, ao contrário do que ele afirmou, este Relator não se pautou em depoimentos e declarações para concluir pela sua responsabilidade no dano apurado, mas sim, no fato de não ter, na qualidade de Agente Diretor da Organização, adotado as medidas que lhe competiam para cessar a irregular prática do "pagamento por química" que ocorreu no CITEx.
65.	Como fiz questão de deixar assente, o embargante - com base em declaração por ele próprio prestada - fiscalizou as obras, ou seja, teve plenas condições de se certificar de que o que se executava era diverso do que era pago, com base, consoante já apontado neste Voto, em notas fiscais de conteúdo inverídico.
66.	Transcrevo, a seguir, por oportuno, trechos do Voto condutor do Acórdão 2140/2021-TCU-Plenário:
"115.	Sobre o precedente mencionado [para reportar que não deveria ser responsabilizado pelo débito], Acórdão 1581/2017-TCU-Primeira Câmara, teço os seguintes comentários.
117.	Cuidou aquele caso de Recurso de Reconsideração interposto por gestora que recebera penalidade pecuniária, no âmbito da Prestação de Contas do Instituto Evandro Chagas relativa ao exercício de 2013, em função de, na qualidade de Diretora daquela entidade, ter dado azo a atos administrativos que, embora não tenham ensejado débito, consubstanciaram irregularidades passíveis de apenação com multa.
118.	No apelo recursal, o Relator do feito, Ministro José Mucio Monteiro, ponderou que competia à Diretora uma atuação em nível estratégico e não operacional, motivo pelo qual entendeu que a multa que lhe fora aplicada não era cabível. 
119.	Para arrimar seu convencimento, Sua Excelência citou expressamente o Regimento Interno do Instituto Evandro Chagas, que, em seu art. 642, dispunha que:
'Ao Chefe de Gabinete do Ministro, ao Consultor Jurídico, aos Subsecretários, aos Diretores, aos Coordenadores-Gerais e aos demais dirigentes incumbe planejar, dirigir, coordenar e orientar a execução das atividades das respectivas unidades e exercer outras atribuições que lhes forem cometidas em suas áreas de competência' (grifei) .
120.	Como se vê, de fato, o plexo de atribuições atribuídas ao Diretor indicava que sua atuação, de fato, dava-se mais em nível estratégico do que operacional. 
121.	De forma diversa ao retratado neste processo, dentre as atribuições do Comandante da OM - Agente Diretor - há aquelas que preveem de forma expressa o exercício da fiscalização de todas as atividades administrativas da unidade, bem como a fiscalização direta sobre a escrituração orçamentária, financeira e patrimonial (art. 27, itens 1 e 3, do Decreto 98.820/1990) . 
122.	Tal fato, aliado à constatação de que naqueloutro processo não fora apurado dano ao erário, torna imprestável o uso do precedente para socorrer o Sr. José Ricardo Kümmel.
123.	Prosseguindo, diferentemente do que alegado pelo responsável, ele possuía, sim, o dever de vigilância em relação aos atos burocráticos decorrentes dos torneios licitatórios inquinados, consoante previsto no multicitado Decreto 98.820/1990.
 (...) 
142.	No tocante à afirmativa de que não pode ser responsabilizado em função de testemunhos de diversos militares nos autos, esclareço que as conclusões acima lançadas sobre sua culpabilidade não levaram em conta testemunhos de terceiros, mas sim os depoimentos que ele próprio prestou junto ao Exército e à Justiça Militar e os demais elementos acostados aos autos."
67.	Também como asseverei no Voto Complementar que apresentei ao Plenário deste Tribunal:
"27.	Concordo com o Revisor [Ministro Augusto Nardes] quando assevera que existia no CITEx um esquema fraudulento que, ao que tudo indica, já vinha, de fato, ocorrendo antes da assunção do Sr. José Ricardo Kümmel na chefia máxima daquela Organização Militar - que se deu em meados do mês de dezembro de 2007 -, ao passo que as irregularidades, possivelmente, teriam tido início com o Pregão Eletrônico 19/2006.
28.	Ocorre que tal fato, per se, não desnatura a responsabilidade do então Chefe do CITEx que, como apontei em meu Voto, é baseada em duas vertentes: i) a de que o responsável, por força da legislação a qual estava jungido (RAEx) , deveria ter adotado cautelas quanto à gestão de recursos de alta materialidade empregado em sua OM; ii) a de que os elementos colacionados ao processo indicam que o dirigente teve plenas condições de saber que irregularidades graves estavam sendo praticadas na Unidade Militar e, se não procurou se inteirar do assunto, o fez por sua conta e risco, e assumiu o risco de produzir o resultado danoso. 
29.	Reforço, como fiz questão de expressar nas discussões da sessão plenária do dia 1º de setembro, que, uma vez que os instrumentos à disposição do TCU não permitem a investigação acerca de possível conluio entre o responsável e outros agentes com o dolo de fraudar o erário - tais como escutas telefônicas, quebra de sigilos telemático e bancário etc. -, não é possível afirmar, e não o fiz em momento algum, que o Sr. José Ricardo Kümmel agia em alinhamento com outros responsáveis com o fito de obter para si ou, ainda, para outrem, vantagem indevida.
 (...) 
35.	Como já afirmei, não estou asseverando que o Sr. José Ricardo Kümmel fazia parte de tal esquema de desvio de finalidade na aplicação de verbas federais.
36.	O que estou pontuando, e o faço com a convicção que as provas dos autos me permitem, é que o responsável deveria ter adotado medidas que, por força de normativo, cumpriria a ele levar a efeito, e não o fez. Mais ainda, os elementos colacionados ao processo indicam, como frisei em meu Voto, que não é crível que a autoridade máxima da OM, atuando do modo que atuou, não teria condições de verificar a ocorrência do pagamento por 'química'.
37.	Pelo que pude depreender, não há dúvidas, mesmo entre os Ministros revisores, de que o Sr. José Ricardo Kümmel possuía pleno conhecimento da realização de obras em sua OM. Os autos são fartos de declarações que corroboram essa assertiva (peça 126, pp. 42, 44, 48 e 49) 
38.	Reproduzo, apenas as declarações do próprio responsável e do Sr. Ruiter Rocha, seu Adjunto do Estado-Maior Pessoal:  
	38.1. declaração do Sr. José Ricardo Kümmel sobre a realização de diversas obras (peça 126, p. 42) :
'Declaro, a pedido da empresa Queiroz Garcia Ltda., que durante o período em que exerci a chefia do Centro Integrado de Telema¿tica do Exército, foram realizadas obras por esta empresa em diversas dependências do centro, a saber: na ala principal do pavilhão (reforma completa, onde se situam de um lado as dependências da chefia e do outro lado o auditório e outras salas da administração) , nas diversas instalações que circundam o pátio interno compreendendo: seção de informática, seção administrativa, almoxarifado, seção de operação e de sistemas e sala de crise) , no antigo pavilhão do grande porte (foi realizada a reforma completa do prédio, onde estão agora alojadas as divisões de operação e de segurança) , no 7º CTA (site de redundância) , na subestação de energia, incluindo também obras menores de restauração ou reforma em áreas específicas do quartel.'
	38.2. declaração do Sr. Ruiter Rocha (peça 126, p. 48) :
'Declaro para os devidos fins que, na função de Adjunto do Estado-Maior Pessoal do General JOSE¿ RICARDO KU¿MMEL (Chefe do CITEx) , recebi ordens do mencionado General no período de novembro de 2008 a maio de 2009 para conduzir, em oportunidades diversas, o Sr. FLA¿VIO RESENDE DINIZ (Engenheiro da Construtora Queiroz Garcia Ltda.) , o Sr. VITALINO PERREIRA BARBOSA (Encarregado da Construtora Queiroz Garcia Ltda.) e o Sr. FA¿BIO APARECIDO FOGAC¿A DE ALMEIDA (Encarregado da Construtora Queiroz Garcia Ltda.) ate¿ o Próprio Nacional Residencial - PNR, situado a¿ Quadra Residencial de Oficiais, Casa 4 - SMU, Brasi¿lia-DF, ocupado a¿ época pelo General, para que estes orientassem os executores sobre as reformas em andamento nas áreas do telhado da churrasqueira e da piscina do PNR citado.'
39.	Trago à colação, ainda, declaração do Sr. Anderson Paraízo Campos (Fiscal Administrativo do CITEx) de que o Sr. José Ricardo Kümmel, em sua presença, bem como na de seis Coronéis e de um Capitão, quando de sua passagem de comando, teria admitido, de forma expressa, a prática do pagamento por 'química' (peça 123, p. 29) :  
 (...) 
40.	Malgrado o fato de que depoimentos, per se, não possuem alto valor probante, parece-me pouco crível que o Sr. Anderson Paraízo Campos faltaria com a verdade sabendo que sete Oficiais do Exército Brasileiro poderiam desmenti-lo. 
41.	De toda sorte, tomo o fato apenas como mais um elemento do conjunto de evidências que me levam a propugnar a responsabilização do Sr. José Ricardo Kümmel.
42.	Prossigo apontando que há elementos nos autos infirmando a assertiva do Sr. José Ricardo Kümmel de que a fiscalização que realizava nas obras - sobre a qual, é bom frisar, não há dúvida de que ele mesmo efetuava - cingia-se apenas à parte executiva do empreendimento, ou seja, por ser Engenheiro de formação, o então Chefe da OM reportou que apenas cuidava das obras, não se imiscuindo, ou sequer tendo conhecimento da parte administrativa dos atos da reforma. 
43.	O Sr. Anderson Paraízo Campos, em suas alegações de defesa, colacionou ao processo duas planilhas elaboradas pelo Sr. José Ricardo Kümmel, nas quais fica evidenciado que o responsável controlava, de fato, os aspectos administrativos das obras e não somente a parte executiva, como asseverou.
44.	Na planilha constante da peça 126 (p. 5) , é possível notar que o responsável elaborou um mapa das dotações que seriam necessárias às adequações no CITEx, as quais foram denominadas de 'PAC CITEx'. 
45.	No mencionado documento, há informações sobre Notas de Crédito - NC, Notas de Dotação - ND, bem como as Unidades Militares que fariam a descentralização do crédito para o CITEx. Na consolidação, foi destacada a necessidade da busca de créditos para ações que ainda não se encontravam abrangidas pelas movimentações de crédito de outras Unidades Gestoras. 
46.	Também na peça 126 (p. 34) , há outra planilha, esta mais descritiva, em que foram lançados os serviços e as aquisições necessárias à execução do 'PAC CITEx', com os respectivos custos e correlações com os recursos das respectivas Notas de Dotação.  
47.	A leitura de tais documentos permite inferir que o responsável, mais do que simplesmente fiscalizar as obras, acompanhava, como era seu dever funcional (RAEx) , os procedimentos administrativos que norteavam a execução das obras em sua Organização Militar.
48.	Insisto que não é razoável crer que o Sr. José Ricardo Kümmel, ao ter demonstrado tamanho cuidado na elaboração de suas planilhas, com a indicação detalhada dos custos e dos créditos necessários à execução das obras, não teria igual zelo no acompanhamento de reformas e aquisições que montaram à quantia de aproximadamente R$ 2 milhões." (grifos acrescidos) 
68.	Contextualizando o que acima reportado - citado de forma expressa pelo embargante - acerca das declarações, é mister ressaltar que, em um primeiro momento, utilizei-me de duas declarações, do próprio embargante e de seu Chefe do Estado Maior, apenas para reforçar, insisto, um fato notório e incontroverso nos autos, qual seja, o de que o Sr. José Ricardo Kümmel sabia, de forma efetiva, que havia obras sendo realizadas na OM que comandava. 
69.	Tais obras, como fartamente demonstrado, não estavam amparadas pelos respectivos certames levados a efeito no CITEx, cujos objetos eram distintos, caracterizando, desse modo, o "pagamento por química".
70.	 Em um segundo momento, trouxe à lume a declaração de um militar (Sr. Anderson Paraízo Campos) de que, na presença de outros sete oficiais do Exército Brasileiro, o responsável teria admitido de forma expressa que praticara o malgrado "pagamento por química".
71.	Em outras palavras, utilizei a menção às declarações como obiter dictum, isto é, tão-somente para completar o raciocínio, não sendo, contudo, preponderante para a formação de meu juízo sobre a culpabilidade do embargante, o qual se baseou em duas vertentes: i) a de que era seu dever inafastável, por força do Decreto 98.820/1990, adotar providências para cessar o "pagamento por química" em sua OM; e ii) a de que ele teve condições suficientes e necessárias de se inteirar de tal irregularidade e providenciar a sua cessação.
72.	À guisa de arremate, inexiste a contradição apontada, pois, como evidenciei, a responsabilidade que apontei em relação ao recorrente não foi formada a partir de declarações, mas sim de elementos objetivos lastreados pelas provas do processo.
73.	 Por fim, o embargante aduz que as obras no imóvel funcional que residira não teriam sido custeadas com recursos do CITEx, mas foram conduzidas pela Comissão Regional de Obras da 11ª Região Militar.
74.	Tal ocorrência, para além de não caracterizar os requisitos ensejadores de integração pela via recursal eleita, não possui o condão de modificar meu entendimento acerca da culpabilidade do recorrente, porquanto, como já explanei acima, a menção à declaração do Chefe do Estado Maior do Sr. José Ricardo Kümmel acerca das obras em sua residência funcional, foi utilizada, tão-somente, em reforço ao fato, ratificado pelo próprio embargante, de que havia obras de grande materialidade - da ordem de R$ 2 milhões - sendo realizadas no CITEx.    
75.	Nesse sentido, cumpre rejeitar os Embargos de Declaração opostos pelo Sr. José Ricardo Kümmel, uma vez que não restou assente a existência de omissão, obscuridade ou contradição no Acórdão 2140/2021-TCU-Plenário. 
VI
76.	Noutro giro, o Sr. Gilseno de Souza Nunes Ribeiro havia formulado pedido de dilação, por 15 (quinze) dias, do prazo para interpor recurso ao Acórdão 2140/2021-TCU-Plenário (peça 214) .
77.	Nada obstante, foi autuado, em 29/10 do corrente, Recurso de Reconsideração de tal responsável àquele decisum  (peça 220) .
78.	Tendo em vista que a Construtora Queiroz Garcia Eireli também interpôs Recurso de Reconsideração ao multicitado Acórdão 2140/2021-TCU-Plenário (peça 212) , cumpre enviar o presente processo para a Secretaria de Recursos, a fim de que efetue o exame de admissibilidade de ambas as peças recursais.  
	Ante o exposto, voto por que seja adotado o Acórdão que ora submeto a este Colegiado. 
T.C.U., Sala das Sessões, em 3 de novembro de 2021.
MARCOS BEMQUERER COSTA
Relator